臺灣臺南地方法院民事判決
109年度醫字第12號
原      告  陳俊谷  
訴訟代理人  吳炳輝律師(財團法人法律扶助基金會律師)
被      告  衛生福利部臺南醫院

代  表  人  楊延光  
被      告  林恆泰  
共       同
訴訟代理人  曾平杉律師
            曾怡靜律師
上列當事人間請求侵權行為損害賠償事件，經本院於民國110年2
月4日言詞辯論終結，判決如下：
    主  文
原告之訴及假執行之聲請均駁回。
訴訟費用由原告負擔。
    事實及理由
一、原告起訴主張：
（一）原告於民國108年9月9日在被告衛生福利部臺南醫院由被
      告林恆泰醫生進行人工全膝關節置換手術，手術前，醫生
      有說約三個月後就可以正常走路，但原告迄今仍需要助行
      器輔助行走。原告本來即有小兒麻痺患者，手術前原本會
      走路，雖然稍微會疼痛，但可以短距離端東西行走，當時
      原告是輕度肢體障礙，手術後無法行走需依靠助行器，經
      重新鑑定變為中度肢體障礙。新營信一骨科院長去年年底
      曾向原告表示，這個狀況已經沒辦法改善或補救。原告之
      前有在被告衛生福利部臺南醫院内部申訴，被告衛生福利
      部臺南醫院遂與被告林恆泰於109年2月26日支付新臺幣（
      下同）20,000元慰問金予原告，其均坦承有醫療疏失。顯
      已構成民法第184條、第195條侵權行為及損害賠償責任，
      被告林恆泰之醫療疏失造成原告病況加劇，即有因果關係
      存在，被告衛生福利部臺南醫院為其僱用人，依民法第18
      8條規定，亦應負連帶賠償責任。
（二）並聲明：
    ⒈被告應連帶賠償原告600,000元及自起訴狀繕本送達翌日起
      至清償日止，按年息百分之五計算之利息。　　　
    ⒉訴訟費用由被告負擔。　　　
    ⒊願供擔保請准予宣告假執行。　　
二、被告之陳述及答辯：
（一）原告於108年9月9日因右膝退化性關節炎接受被告林恆泰
      醫師施作右膝人工關節置換手術，術後3個月其手術傷口
      癒合良好。被告林恆泰因原告患有右膝退化性關節炎，為
      其進行人工全膝關節置換手術，其診斷及手術均合乎醫學
      學理，並無逾越醫學合理臨床專業之裁量，或疏於醫療上
      必要之注意義務，亦無造成原告右全膝關節傷害之情事。
      原告主張「伊係小兒麻痺患者，原有輕度肢體障礙，手術
      前即會稍微疼痛，但術後發生需要助行器輔助始能行走，
      變成中度肢體障礙，係醫療疏失所致」云云。但原告對於
      「右膝退化性關節炎」，所施行「人工關節置換手術」，
      手術前業已知悉「這個手術有一定的風險，無法保證一定
      能改善病情」，此有原告親自簽名之手術同意書可稽，足
      認被告林恆泰於手術前已盡醫療告知之義務。
（二）原告於108年8月28日親自簽名之被告臺南醫院人工膝關節
      手術說明書，亦載明「手術内容（或醫療處置）：清除增
      生之滑液膜、骨刺，矯正已變形之外觀與原本彎曲受限之
      角度，切除已磨損之軟骨，裝置人工關節，塑造新的關節
      面。」、「退化性關節炎手術效益（醫師並不能保證您獲
      得任何一項）：矯正已變形外觀，治療原本彎曲受限之角
      度，治療長年之發炎疼痛，改善行動不變與增進生活品質
      。」、「人工膝關節手術風險：（沒有任何手術是完全沒
      有風險的，以下所列的風險已被認定，但仍然有可能一些
      醫師無法預期之風險未列出）：1、進行治療和手術時，
      雖然機率極小，但仍有可能會傷害周邊神經或血管，造成
      肢體癱瘓或組織缺血傷害，嚴重時可能截肢。2、手術傷
      口的感染可能會發生，與病患體質及傷口處理皆有關聯。
      3、術後，雙下肢輕微長短腳之可能性。」，足見原告在
      手術前應已預見手術風險的可能性，此項可容許之風險，
      目前在醫學上仍難以克服、避免或預防，此係不可歸責於
      醫師之事由。原告於109年2月26日曾與被告衛生福利部臺
      南醫院、林恆泰成立民事協議，依協議内容所示，原告對
      於被告衛生福利部臺南醫院提供原告本件就醫之醫療資訊
      已無異議，並接受被告共同給付慰問金20,000元，原告且
      已拋棄對於被告衛生福利部臺南醫院、林恆泰本次醫療其
      他民事請求權，有協議書足憑，原告依法不得再對被告衛
      生福利部臺南醫院、林恆泰為其他民事賠償之請求。
（三）並聲明：
    ⒈原告之訴及假執行之聲請均駁回。
    ⒉訴訟費用由原告負擔。　　　
三、得心證之理由：
(一)按當事人主張有利於己之事實者，就其事實有舉證之責任，
    民事訴訟法第277條前段定有明文。所謂舉證係指就爭訟事
    實提出足供法院對其所主張者為有利認定之證據而言，若所
    舉證據，不能對其爭訟事實為相當之證明，自無從認定其主
    張為真正。又當事人互相表示意思一致者，無論其為明示或
    默示，契約即為成立。當事人對於必要之點，意思一致，而
    對於非必要之點，未經表示意思者，推定其契約為成立，關
    於該非必要之點，當事人意思不一致時，法院應依其事件之
    性質定之。民法第153條定有明文。復按當事人締結之契約
    一經合法、合意成立，雙方均應受其拘束。又當事人間所訂
    契約，除與強行法令相反外，其契約中所表示之意思，法院
    自應依據以為判斷。按民法第736條規定：「稱和解者，謂
    當事人約定，互相讓步，以終止爭執或防止爭執發生之契約
    。」，民法第737條亦規定：「和解有使當事人所拋棄之權
    利消滅及使當事人取得和解契約所訂明權利之效力。」。而
    和解原由兩造互相讓步而成立，和解之後任何一方所受之不
    利益均屬其讓步之結果，不能據為撤銷之理由。且和解契約
    合法成立，兩造當事人即均應受該契約之拘束，縱使一造因
    而受不利益之結果，亦不得事後翻異，更就和解前之法律關
    係再行主張。又和解，如當事人係以他種之法律關係或以單
    純無因性之債務約束等，替代原有之法律關係而成立者，為
    屬於創設性之和解；若僅以原來明確之法律關係為基礎而成
    立和解時，則屬認定性之和解。倘係前者，債務人如不履行
    和解契約，債權人應依和解所創設之新法律關係請求履行，
    不得再依原有之法律關係請求給付。如為後者，既係以原來
    明確之法律關係為基礎而成立之和解，僅有認定之效力，債
    權人自非不得依原來之法律關係訴請債務人給付，祇法院不
    得為與和解結果相反之認定而已。
(二)查：
　⒈原告因右膝退化性關節炎，於108年8月28日在被告臺南醫院
    簽立人工膝關節手術說明書，於同年9月9日住院，簽立手術
    同意書(手術負責醫師為被告林恆泰)，並進行人工全膝關節
    置換手術，同年月17日出院，並門診追蹤；嗣於109年9月26
    日簽立系爭協議書等情，有臺南醫院109年5月21日南醫社字
    第1090001308號函附病歷資料及護理紀錄、上開手術說明書
    、系爭協議書在卷可考(醫調字卷第41-254、449-453頁)，
    兩造對於上開證據之形式上真正不爭執，原告亦是認其有在
    上開手術說明書、系爭協議書簽名(醫字卷第39頁)。因此，
    上開事實，堪先認定。
　⒉原告主張其經前開手術後，仍需助行器輔助始能行走，是醫
    療疏失所致等情，並提出診斷證明書為證，被告則以前詞為
    辯，並提出病歷資料、手術同意書、手術說明書、協議書、
    林恆泰學位證書等件供參。而就原告主張之情，兩造於109
    年2月26日簽立系爭協議書（醫調字卷第453號），依該協議
    書之記載：「、有關甲方(即原告)家屬陳俊谷先生就醫經
    過，業經乙方醫院(即被告臺南醫院)及丙方(即被告林恆泰)
    向甲方懇切說明暨提供醫療相關資訊，甲方表示接受，對此
    無異議。、乙方醫院及丙方基於人道關懷，同意給付甲方
    新臺幣貳萬元作為家屬慰問金等費用，乙方醫院及丙方應於
    民國109年2月26日前將上開款項現金交予甲方，乙方醫院及
    丙方如數匯款後，甲方同意不得再對上開金額為爭執。...
    、甲方承諾其為本次事件所有請求權人之代表，倘嗣後甲方
    其他家屬向乙方醫院及丙方另為其他請求，應由甲方自行處
    理或負擔，與乙方醫院及丙方無涉。、甲方願拋棄對乙方
    醫院及丙方其他民事請求權，並不再追究乙方醫院相關人員
    刑事責任。...」。依此，原告主張上情所可能涉及之民事
    紛爭而衍生之法律關係，已透過兩造簽立系爭協議書而創設
    該協議書之法律關係，替代原有之法律關係；是原告已無從
    再以原有之法律關係為主張。從而，原告依侵權行為之法律
    關係而為本件請求，自無依據。再者，原告依系爭協議書之
    約定，已拋棄對於被告之其他民事請求權，原告猶執引侵權
    行為之規定而主張，同屬無據。
　⒊原告雖主張其沒有帶老花眼鏡去醫院，所以沒有看系爭協議
    書內容，醫院說是慰問金等語(醫字卷第39、40頁)。就此，
    被告請求證人蕭淑如到庭結證：伊任職臺南醫院社會工作室
    主任，伊看過系爭協議書，原告之前有到林恆泰醫師的診間
    ，林恆泰醫師感覺有一些困擾，請伊下去，去年1、2月有進
    行調解，骨科主任也有向原告說他的狀況，原告還是不能接
    受；2月26日林恆泰醫師門診，原告有去診間跟林恆泰醫師
    討論這件事，當時醫師看診很多病人，所以請伊下去協助處
    理這件事情，伊下去時有先跟原告討論了解，當時原告說他
    的狀況比較不好要看診，往返需要交通費，也需要住院費用
    ，那時跟林恆泰醫師討論希望可以趕快解決，所以用慰問金
    2萬元，原告有接受這樣的條件，請他先在診間等，去跑流
    程；系爭協議書是我們寫好後拿給原告簽名。我們有把當時
    的狀況及討論協議的內容，由伊唸協議書內容給原告聽，當
    時是在林恆泰醫師診間隔壁的房間把現金交給原告，協議書
    是原告親自簽名，他當時有說知道或好，有把現金收走等語
    (醫字卷第47-51頁)，可知原告簽立系爭協議書之前，已由
    蕭淑如唸讀該協議書內容予原告知悉，原告實無不知其旨之
    理；且原告為高中肄業，亦有在社會上工作之經驗(醫字卷
    第40頁)，以其智識、歷練程度，亦無不解該協議書內容之
    可能。原告憑此之狀而簽立系爭協議書，自無從委為不知。
    是以系爭協議書之成立與效力，殆無疑義。從而，原告此部
    分主張，無從為其有利之認定。
(三)綜上，原告依侵權行為之法律關係請求被告連帶給付精神慰
    撫金600,000元及法定遲延利息，為無理由，應予駁回，原
    告之訴既經駁回，其假執行之聲請即失所附麗，應併予駁回
    。
四、本件事證已臻明確，兩造其餘陳述及主張（如原告聲請鑑定
    ；醫字卷第31-33頁），核與本件判決結論不生影響，爰不
    一一論述。
五、據上，原告之訴為無理由，依民事訴訟法第78條，判決如主
    文。　
中　　華　　民　　國　　110 　年　　3 　　月　　4 　　日
                  第五法庭  法  官　盧亨龍 
以上正本係照原本作成。 
如不服本判決，應於送達後20日內，向本院提出上訴狀並表明上
訴理由（須附繕本）。如委任律師提起上訴者，應一併繳納上訴
審裁判費。
中　　華　　民　　國　　110 　年　　3 　　月　　8 　　日
                            書記官  謝婷婷